臺灣高等法院民事判決　　　　　　　　　 93年度上字第724號
上　訴　人　甲○○
特別代理人　劉淑霞
訴訟代理人　黃啟逢律師
被　上訴人　乙○○
　　　　　　賀鋼興業有限公司
法定代理人　陳辰
訴訟代理人　賴邦元律師
上列當事人間請求侵權行為損害賠償事件，上訴人對於中華民國
93年6月10日臺灣板橋地方法院 92年度訴字第1858號第一審判決
，提起上訴，並為聲明之擴張，本院於中華民國 94年3月22日言
詞辯論終結，判決如下：
    主  文
被上訴人乙○○應再給付上訴人新台幣參萬肆仟捌佰貳拾玖元，
及自91年7月25日起，至清償日止，按週年利率5%計算之利息。
其餘上訴及擴張之訴均駁回。
第二審上訴訴訟費用由上訴人負擔；擴張之訴訴訟費用，由被上
訴人乙○○負擔十分之二，餘由上訴人負擔。
上訴人假執行之聲請駁回。
    事實及理由
一、按訴之追加，非經他造同意不得為之，但擴張或減縮應受判
    決事項之聲明者，不在此限，民事訴訟法第446條第1項、第
    255條第1項第 3款定有明文。本件上訴人於原審原請求被上
    訴人應給付上訴人醫療費用、看護費用及增加生活費用新台
    幣（以下同）12萬3156元，經原審全部准許。嗣上訴人於本
    院擴張聲明請求被上訴人再給付 129萬4829元（就看護費部
    分126萬元，醫療費用及計程車費3萬4829元）。揆諸首揭規
    定，上訴人所為係應受判決事項聲明之擴張，毋須被上訴人
    之同意，合先敘明。
二、上訴人主張：被上訴人乙○○受僱於被上訴人賀鋼興業有限
    公司（下稱賀鋼公司）擔任品管一職，平日均需駕駛公司所
    有之自用小貨車，至工廠查看生產進度及檢驗貨物品質，有
    時則送貨至工廠，並駕駛該車上下班，因此，駕駛自用小貨
    車即為完成主要業務及業務附隨之輔助業務。其明知酒後不
    能安全駕車，於民國（下同）91年4月4日23時，在臺北縣板
    橋市○○街飲用酒類後，致生不能安全駕駛動力交通工具之
    狀態，仍貿然駕駛車牌號碼K7-6400號小貨車返家，於同年4
    月5日凌晨5時30分許，途經臺北縣土城市○○街19巷口，本
    應注意車前狀況而隨時採取必要之安全措施，依當時情形又
    無不能注意之情事，竟疏於注意，逆向行駛至對向車道，且
    未注意車前狀況，致其所駕駛之自用小貨車車頭左前方，撞
    擊正由延吉街19巷內駛出，欲橫越延吉街且已至分向線附近
    ，由上訴人所騎乘之腳踏車後側，導致上訴人人車向左傾滑
    倒在地，上訴人因此受有頭部外傷併頭皮撕裂傷及顱內出血
    、肋骨骨折等傷害。被上訴人乙○○明知汽車駕駛人駕駛汽
    車肇事致人受傷或死亡，應採取救護或其他必要措施，並向
    警察機關報告不得駛離，竟未下車查看，繼續駕車駛離現場
    而逃逸，而上訴人經警方通知救護車到場送醫救治，仍右半
    肢體偏癱，臥病在床無法行走，已達毀敗一肢以上機能之重
    傷等情，爰求為判決命被上訴人連帶賠償上訴人 270萬7518
    元及法定利息等語。
三、被上訴人則以：被上訴人乙○○否認逆向行行駛，亦非執行
    職務，上訴人所請求之慰撫金額亦過高。被上訴人賀鋼公司
    辯稱：刑法第284條第2項之「業務」或「附隨業務」觀念與
    民法第188條第1項之「執行職務」並不相同，本件刑事判決
    雖認定駕駛為被上訴人乙○○之附隨業務，係從事駕駛業務
    之人，因而認定乙○○為業務過失，惟被上訴人乙○○顯係
    於下班時間後，於例假日擅自使用公司之車輛肇事，亦非因
    執行職務之行為而發生車禍，與其執行職務無關，自不能令
    被上訴人賀鋼公司負連帶賠償責任。退步言之，縱被上訴人
    賀鋼公司應負連帶賠償責任，惟上訴人主張之喪失勞動能力
    損失及慰撫金部分，亦屬過高，按評定勞動能力殘存年數，
    應以一般人在通常情形下來計算，依目前法令，最寬者亦只
    計算至65歲，稅捐法上亦認定一般人通常於年滿70歲時已無
    照顧自己及謀生之能力，故其免稅額較高。因而上訴人就擔
    任社區警衛之勞動能力，至多亦只能請求至滿70歲為止（即
    至 92年6月12日止），超出之部分即為無理由。本件強制汽
    車責任保險已賠償上訴人 101萬9564元，此部分依法自應扣
    除等語。
四、原審判決被上訴人乙○○應給付上訴人44萬5992元及自91年
    7月25日起至清償日止，按週年利率 5%計算之利息。駁回上
    訴人其餘之訴。上訴人就敗訴部分提起上訴，補陳略稱：查
    被上訴人乙○○駕駛賀鋼公司之自用小貨車，既為與其工作
    有密不可分之關係，且如無該自用小貨車，則被上訴人乙○
    ○無法完成其主要業務及業務附隨之輔助業務，即從外觀上
    觀之，足以認定其為執行職務之行為，或為職務上機會行為
    者，均屬執行職務。且被上訴人乙○○雖非擔任司機，惟其
    職務必須駕駛車輛，與開車密不可分，已與司機無異，則縱
    使被上訴人乙○○雖於下班後肇事，難謂駕駛該公司汽車非
    屬職務之行為。被上訴人乙○○既於上下班均駕駛被上訴人
    賀鋼公司之車輛，則其外觀上可令一般人相信其為執行職務
    。又賀鋼公司對於員工使用車輛亦無管理規則，顯見其監督
    管理有疏失。又親屬間之看護，顯非不能以金錢為評價，應
    比照一般看護情形，認被害人受有相當看護費之損害，命加
    害人賠償，爰於本院為給付金額之擴張，求為判決命被上訴
    人乙○○應再給付上訴人 145萬6429元（計程車費、醫療費
    用3萬4829元、看護費用及增加生活費用126萬元、喪失勞動
    能力部分16萬1600元）。被上訴人賀鋼公司應連帶給付上訴
    人 190萬2421元及法定利息，上訴人並願供擔保請宣告假執
    行等語。
五、被上訴人則求為判決駁回上訴及擴張之訴，並補陳略以：不
    同意上訴人訴之追加。被上訴人乙○○之違法行為與其執行
    職務無關，最高法院 51年臺上字第365號判決之加害人係擔
    任公司之「司機」，與本案乙○○係擔任「工務」，工作內
    容則係負責查看代工廠生產進度及驗貨等工作，兩者完全不
    同，自不能任意比附援引。上訴人因受傷住院及回家療養期
    間原有請看護及外籍看護，至 91年9月間始將外籍看護辭退
    ，足證上訴人於 91年9月後已不須再請專人全天候特別照顧
    ，否則即不需將外籍看護辭退。又年屆70歲之上訴人，其通
    常居家照顧，本係上訴人子女應盡之道德及扶養義務，上訴
    人所需請專人全天候照顧，與乙○○之侵權行為間，是否有
    相當因果關係，上訴人未舉證以實其說。其於本院再追加請
    求12 6萬元相當於看護費用之損害，即無理由。又上訴人縱
    需請專人看護，看護費應以上訴人原聘請外籍看護每月薪水
    1萬8740元為準，上訴人請求每月以6萬元計算，亦為無理由
    等語。是本件就上訴人主張被上訴人乙○○及被上訴人賀鋼
    公司所負之損害賠償責任，分述於次：
(一)被上訴人乙○○部分：
  1.上訴人主張其於 91年4月5日5時30分許，途經臺北縣土城市
    ○○街19巷口，因遭被上訴人乙○○酒後駕駛被上訴人賀鋼
    公司車輛肇事撞及，致受有前述之傷害，乙○○並於肇事後
    逃逸，刑事部分業經判處有期徒刑確定等情，有起訴書、原
    法院刑事庭91年度交訴字第67號刑事判決，附卷可稽，並為
    被上訴人乙○○所不爭執。按「不法侵害他人之身體或健康
    者，對於被害人因此喪失或減少勞動能力，或增加生活上之
    需要時，應負損害賠償責任」、「不法侵害他人之身體、健
    康、名譽、自由、信用、隱私、貞操，或不法侵害其他人格
    法益而情節重大者，被害人雖非財產上之損害，亦得請求賠
    償相當之金額。其名譽被侵害者，並得請求回復名譽之適當
    處分」，民法第193條第1項、第195條第1項分別定有明文。
    本件被上訴人乙○○不法侵害侵害上訴人之身體，且被上訴
    人乙○○之過失行為與上訴人所受傷害間，有相當的因果關
    係，故上訴人依上述規定請求被上訴人乙○○賠償損害，洵
    屬有據。茲就上訴人各項請求分別審酌如下：
  (1)有關醫療費用、看護費用及增加生活費用及用品部分：上訴
    人主張至92年7月8日止，共計支出12萬3156元，業據其提出
    相關醫藥費等收據為證，且為被上訴人乙○○所不爭執，應
    予准許。
  (2)關於無法工作之損失部分：上訴人主張其於宜家村公寓大廈
    擔任管理員，按月向該公寓大廈請領2萬4千元之薪水，業據
    其提出在職證明書，並經證人姚吉田於原審證述明確，堪信
    為真實。再依台北市立萬芳醫院93年2月4日萬院醫字第9301
    30號函覆所載：「原告目前有右側偏癱及失語症，需要專人
    照顧，無法完全痊癒從事大樓管理工作等」情，並參酌所得
    稅法第17條中對年滿70歲之人受納稅義務人扶養者之免稅額
    較未滿70歲之人高之規定，衡情堪認一般人通常於年滿70歲
    時已無照顧自己及謀生之能力。因此上訴人就無法工作之損
    失，應只能請求至滿70歲為止，始為合理。查上訴人係22年
    6月12日出生，至92年6月12日止，已滿70歲，是上訴人得請
    求之無法工作損失，自 91年4月5日計至92年6月12日止，為
    1年2個月又8天，共計 34萬2400元，上訴人之請求在此範圍
    內為有理由，應予准許，逾此部分則無理由，應予駁回。
  (3)關於慰撫金部分：上訴人因本件車禍受有頭部外傷併發嚴重
    腦挫傷及右側輕癱，目前已領得身心障礙手冊，是上訴人除
    面對醫療所帶來身體上之痛苦外，更因需長期身臥床榻，無
    法自由行動，在精神上受有相當的損害。復審酌上訴人事發
    前擔任大廈管理員工作，每月平均收入2萬4千元，有一子撫
    養；被上訴人乙○○57年次，專科畢業，90年度及91年度所
    得各約40餘萬元等兩造經濟能力、身分、地位等一切情狀，
    認上訴人所主張之精神慰撫金以 1百萬元為適當，逾此部分
    之請求則屬過高，應予駁回。
  (4)從而，上訴人因本件車禍所受損害之金額合計為 146萬5556
    元（醫療費用12萬3156元＋工作損失34萬2400元＋精神慰撫
    金100萬元＝146萬5556元）。
  (5)末按「保險人依本法規定給付之保險金，視為加害人或被保
    險人損害賠償金額之一部分，加害人或被保險人受賠償請求
    時，得扣除之。」強制汽車責任保險法第30條定有明文。
    本件明台產物保險股份有限公司已賠償上訴人 101萬9564元
    ，業據上訴人所自承，並有明台產物保險股份有限公司函影
    本一紙可證，此部分金額自應扣除之。因此上訴人得請求被
    上訴人乙○○賠償之金額為44萬5992元（0000000-0000000=
    445992）。
  (6)上訴人於本院擴張聲明請求129萬4829元部分：
    醫療及計程車費3萬4829元部分：
    關於醫療及計程車費 3萬4829元，業經上訴人提出醫療費用
    及計程車費收據為證，應予准許。
    看護費用 126萬元部分：按當事人主張有利於己之事實者
    ，就其事實有舉證責任，所謂損害賠償請求權，係指被害人
    因加害人之行為而受有損害，對加害人請求賠償者而言，上
    訴人主張看護費用損害存在之事實，自負有舉證責任。上訴
    人只按每天 2000元，每月6萬元，為其請求賠償之依據，尚
    非有據。
    從而，上訴人擴張之訴請求被上訴人乙○○再給付3萬482
      9 元部分，為有理由，應予准許；逾此部分之請求，為無
      理由，應予駁回。
(二)被上訴人賀鋼公司部分：
  1.上訴人復主張：被上訴人乙○○為被上訴人賀鋼公司之受僱
    人，被上訴人乙○○於上下班及工作期間皆駕駛被上訴人賀
    鋼公司之車牌號碼 Ｋ7–6400號自用小貨車，則其外觀上可
    令一般人相信被上訴人乙○○為執行職務，故依民法第 188
    號第 1項之規定，被上訴人賀鋼公司應就被上訴人乙○○上
    揭酒後駕車撞傷上訴人之行為，負連帶損害賠償責任云云。
    被上訴人賀鋼公司則以：本件係被告乙○○於下班後，私自
    開車去找朋友在朋友家喝酒，至隔日凌晨 5時30分左右，始
    在路上發生車禍，此時被告乙○○已下班，其於隔日例假日
    清晨擅自使用公司車輛駕車肇事行為與其執行職務無關，自
    不能令被告賀鋼公司負連帶損害賠償責任等語資為抗辯。
  2.按「民法第188條第1項所謂受雇人因執行職務不法侵害他人
    之行為，不僅指受雇人因執行其所受命令，或委託之職務自
    體，或執行該職務必要之行為，而不法侵害他人之權利者而
    言，即受雇人之行為，在客觀上為與其執行職務有關，侵害
    他人權利者，就令其為自己利益所為亦應包括在內」、「僱
    用人藉使用受僱人而擴張其活動範圍，並享受其利益，且受
    僱人執行職務之範圍，或其適法與否，要非與其交易之第三
    人所能分辨，為保護交易之安全，受僱人之行為在客觀上具
    備執行職務之外觀，而侵害第三人之權利時，僱用人即應負
    連帶賠償責任。故民法第188條第1項所謂受僱人因執行職務
    不法侵害他人之權利，不僅指受僱人因執行其所受命令，或
    委託之職務自體，或執行該職務所必要之行為而言，即濫用
    職務或利用職務上之機會及與執行職務之時間或處所有密切
    關係之行為，其在外形之客觀上足認為與執行職務有關，而
    不法侵害他人之權利者，即令其係為自己利益所為之違法行
    為，亦應包括在內」（最高法院42年台上字第1224號判例及
    91年台上字第 227號判決參照）。是雇用人須於受雇人之行
    為具有執行職務之外觀，即受雇人行為與其執行職務之時間
    或處所有密切關係，或受雇人利用執行職務之機會而不法侵
    害他人之權利時，始與受雇人負連帶損害賠償責任。至刑法
    上所謂「業務」或「附隨業務」，係指行為人基於其社會地
    位繼續反覆所執行之事務，而該事務因係隨時可致他人身體
    生命於危險之行為，故有科以行為人俾免他人於危險之特別
    注意義務之必要，並於其違反該注意義務時加重其刑事責任
    ，與其是否在執行業務無關。是本件刑事判決雖以駕駛為被
    上訴人乙○○之附隨業務，係從事駕駛業務之人，而認乙○
    ○為業務過失，但不能因此遽而認定被上訴人乙○○於本件
    車禍發生時係在執行業務中。
  3.查：被上訴人乙○○在被上訴人賀鋼公司之職務為工務，其
    工作內容係負責查看代工廠生產進度及驗貨等工作，其於91
    年4月4日晚上20點37分打卡下班後，先開車至台北縣板橋市
    ○○街友人家飲酒聊天，至次日凌晨 5時左右開車返家途中
    致肇本件車禍等事實，迭據被上訴人乙○○於警、偵訊及原
    審法院刑事庭審理時陳述綦詳（見台灣板橋地方法院檢察署
    91年度偵字6781號偵查卷宗第6、28頁、原審法院 91年交訴
    字第67號卷宗92年5月29日審判筆錄第7頁），其於原審92年
    10月24日準備程序訊問時亦做相同之陳述，並據被上訴人賀
    鋼公司提出被上訴人乙○○ 91年4月份考勤表為證。復參酌
    本件事發時間係 91年4月5日凌晨5時30分，當日為法定例假
    日，被上訴人乙○○駕車行駛之肇事路段與方向為台北縣土
    城市○○街由金城路往明德路方向行使，就其駕車之時間及
    路線而言，已難證明其當時駕車行為係執行職務所必須或與
    執行職務有何密切之關係。是被上訴人乙○○於肇事時駕車
    之行為，在客觀上與其執行職務既難謂有何關連，上訴人請
    求被上訴人賀鋼公司就被上訴人乙○○不法侵害上訴人之上
    開行為負連帶賠償之責，顯屬無據。
六、綜上所述，上訴人主張本於侵權行為的損害賠償之法律關係
    ，請求被上訴人乙○○應給付上訴人44萬5992元及自91 年7
    月25日起至清償日止，按週年利率5%計算之利息，為有理由
    ，應予准許。逾此部分之請求為無理由，不應准許，應予駁
    回。原審就上開應予准許部分，為上訴人勝訴之判決，並依
    聲請准供擔保為假執行宣告；就不應准許部分，為上訴人敗
    訴之判決，於法並無不合。上訴人就其敗訴部分仍執前詞指
    摘原判決此部分不當，求為廢棄改判，為無理由，應予駁回
    。至於上訴人擴張聲明，求為判決被上訴人應連帶給付上訴
    人129萬4829元（計程車費、醫療費用3萬4829元、看護費用
    及增加生活費用 126萬元）部分。於請求被上訴人乙○○應
    再給付上訴人 3萬4829元部分，為有理由，應予准許；逾此
    部分之請求為無理由，不應准許，應予駁回。再上開應予准
    許部分，未逾 150萬元，被上訴人不得上訴，本院判決後即
    告確定而有執行力，上訴人就此部分聲請為假執行宣告，自
    無必要；至於不應准許部分，其假執行之聲請亦失所附麗，
    應併予駁回。
七、本件事證已臻明確，兩造其餘陳述及其攻擊防禦方法。經審
    酌核與判決結果不生影響，不再一一論述，併此敘明。
據上論結，本件上訴為無理由，擴張之訴為一部有理由，一部無
理由，依民事訴訟法第449條第1項、第78條、第79條，判決如主
文。
中　　華　　民　　國　　94　　年　　4　　月　　12     日
            　　　民事第九庭  審判長法　官  吳景源
　　　　　　　　　　                法　官  滕允潔
　　　　　　　　　　                法　官  連正義
正本係照原本作成。
被上訴人不得上訴。
上訴人如不服本判決，應於收受送達後２０日內向本院提出上訴
書狀，其未表明上訴理由者，應於提出上訴後２０日內向本院補
提理由書狀（均須按他造當事人之人數附繕本）上訴時應提出委
任律師或具有律師資格之人之委任狀；委任有律師資格者，另應
附具律師資格證書及釋明委任人與受任人有民事訴訟法第４６６
條之１第１項但書或第２項（詳附註）所定關係之釋明文書影本
。
中　　華　　民　　國　　94　　年　　4 　　月　　14　　日
　　　　　　　　　　　　　　　　　　書記官　　張永中
附註：
民事訴訟法第４６６條之１（第１項、第２項）：
對於第二審判決上訴，上訴人應委任律師為訴訟代理人。但上訴
人或其他法定代理人具有律師資格者，不在此限。
上訴人之配偶、三親等內之血親、二親等內之姻親，或上訴人為
法人、中央或地方機關時，其所屬專任人員具有律師資格並經法
院認為適當者，亦得為第三審訴訟代理人。
